【裁判字號】    98,執消債更,3
【裁判日期】    991007
【裁判案由】    更生執行事件
【裁判全文】
臺灣基隆地方法院民事裁定           98年度執消債更字第3號
債  務  人  余音屏
代  理  人  陳雅萍律師（財團法人法律扶助基金會律師）
債  權  人  台北富邦商業銀行股份有限公司
法定代理人  韓蔚廷
債  權  人  豐（台灣）商業銀行股份有限公司
           （原香港商香港上海豐銀行股份有限公司）
法定代理人  李鐘培
債  權  人  臺灣新光商業銀行股份有限公司
法定代理人  李增昌
債  權  人  玉山商業銀行股份有限公司
法定代理人  黃永仁
債  權  人  萬泰商業銀行股份有限公司
法定代理人  盧正昕
債  權  人  中國信託商業銀行股份有限公司
法定代理人  辜濂松
債  權  人  行政院勞工委員會勞工保險局
法定代理人  陳益民
上列債務人余音屏聲請消費者債務清理事件，本院裁定如下：
    主  文
債務人所提如附表一所示之更生方案應予認可，並自本裁定確定
之次月起，於每月10日前向各債權人為給付。
債務人在未依更生條件全部履行完畢前，其生活程度應受如附表
二所示之限制。
    理  由
一、按債務人有薪資、執行業務所得或其他固定收入，法院認更
    生方案之條件公允者，得不經債權人會議可決，逕依債務人
    之聲請或依職權以裁定認可更生方案；法院為認可之裁定時
    ，因更生方案履行之必要，對於債務人在未依更生條件全部
    履行完畢前之生活程度，得為相當之限制，消費者債務清理
    條例（下稱本條例）第64條第1項、第62條第2項分別定有明
    文。
二、查本件債務人聲請更生，前經本院於民國（下同）97年12月
    1日以97年度消債更字第212號裁定開始更生程序在案，有上
    開裁定一份在卷可稽。又本院於99年9 月21日召開債權人會
    議，由債務人與債權人磋商更生條件及議決債務人所提出之
    更生還款條件，而債務人於債權人會議時，陳明現任職於財
    團法人伊甸社會福利基金會基隆市身心障礙福利服務中心，
    擔任教保員一職，每月薪資約新臺幣（下同）25,000元（未
    扣除強制性之勞健保等社會保險費用），然債務人為展現其
    履行更生方案之誠意，盡最大能力清償債務，以達早日重建
    復甦其經濟生活之機會，經與民間債權人協商，就民間債權
    部分先不納入更生方案中受償，就債權銀行之債權部分，修
    正其更生方案為：以每一月為一期，每期清償6,000 元，共
    計清償72期（6年），清償總金額為432,000元。經本院將債
    務人所提之上開更生方案，交付債權人會議進行可決與否，
    經出席債權人會議之多數債權人表示：債務人目前身負鉅額
    債務，理應撙節支出，克盡所能償還債務，不應要求仍得維
    持既往之生活水準，則債務人未來清償債務期間自應要求個
    人必要生活支出不得逾越內政部公佈生活標準為當，債務人
    應於更生方案履行期間，減少非生活必要支出之費用，並非
    由債務人任意主張其基本生活費用之數額，而應是債務人在
    維持基本生活之情況下，於其能力範圍內，以最大誠意及最
    大能力盡力來清償債務，則以債務人每月收入，扣除個人必
    要生活費用及與兄弟姐妹共同負擔父親之扶養費後，每月還
    款金額應可再為提高。然債權人考量債務人之配偶陳清枝亦
    身負鉅額債務，業經本院裁定准予開始更生程序，現經本院
    以98年度執消債更字第53號為更生執行中，又債務人為夫妻
    二人中，經濟收入較佳一方，就家庭各項費用（諸如房貸、
    膳食、交通及醫療等）之支出，理應為較多之負擔，且顧及
    債務人為保有目前安身立命之自用住宅，避免債務人之配偶
    陳清枝之更生方案因違反清算價值保障原則及具更生方案無
    履行可能性等法院不得認可更生方案之消極事由，導致配偶
    陳清枝需藉由清算程序處理個人債務，而喪失目前其所居住
    之自用住宅，故債權人願就債務人與其配偶陳清枝之整體家
    庭收入、整體家庭薪資收入、家庭各項費用之支出、夫妻雙
    方負債情形及雙方就家計之支出如何為負擔等各項因素為考
    量後，為適步之退讓，建請債務人至少應提出每期還款金額
    為6,000元，清償期間延長至本條列所規定之最長8年（即96
    期），清償成數為80.96%之更生方案。故債務人於債權人會
    議所提出之更生方案無法依本條例第59條之規定，經債權人
    會議為可決。
三、次查，債務人於99年9 月23日針對上述於債權人會議中，與
    債權人協商之意見，重新修正其更生方案並提出如附表一所
    示之更生方案到院。經本院斟酌下述情事認其更生方案核屬
    公允、適當、可行：
    (一)關於本件債務人之無擔保及無優先債權總額，雖本院前所
      編造及公告之債權表為2,248,388 元，然該債權總額係包
      含債權人中國信託商業銀行股份有限公司所申報之債務人
      擔任其配偶陳清枝之房屋貸款之連帶保證債務1,086,948
      元，惟債權人中國信託商業銀行股份有限公司於債權人會
      議時，主張：因債務人之配偶陳清枝現為房貸之繳款正常
      戶，債務人之保證責任尚未發生，為避免損及無擔保及無
      優先債權人之受償權益及提高債務人清償成數，故就此連
      帶保證債務1,086,948 元，同意暫不列入本件更生方案中
      ，與其他債權人併同受清償，待日後倘債務人之配偶陳清
      枝就房貸債務未按期清償，經債權人實際行使抵押權後之
      不足受償額，再請求債務人負連帶債務清償之責。又債務
      人於債權人會議時，表示關於民間債權人余音琪等人之債
      權共計450,000 元，願與渠等協商其他還款方式，使該民
      間債權人之債權不予列入更生方案中，與債權銀行同為受
      償，以提高還款金額及清償成數等。徵此，本件債務人之
      無擔保及無優先債權總額經扣除債權人中國信託商業銀行
      股份有限公司所申報之連帶保證債權及民間債權人余音琪
      等人之債權後應為711,440元，合先敘明。
    (二)債務人自承現任職於財團法人伊甸社會福利基金會基隆市
      身心障礙福利服務中心，擔任教保員一職，每月薪資經扣
      除勞健保等強制性社會保險費用後實領約23,000餘元，有
      本院98年11月5日訊問筆錄及第三人財團法人伊甸社會福
      利基金會99年9月1日民事（薪資）陳報狀各一份在卷可憑
      ，是債務人確有固定收入足以履行更生方案每期還款金額
      一節，堪信為真。
    (三)又債務人於債權人會議時所陳明其配偶陳清枝之薪資收入
      、負債等情形，經本院依職權調取本院98年度執消債更字
      第53號更生執行案卷審認無誤，又因債務人為夫妻二人中
      經濟收入較佳一方（債務人之配偶陳清枝每月之薪資收入
      約17,000餘元），就家庭各項費用（諸如房貸、膳食、交
      通及醫療等）之支出，理應為較多之負擔，且債務人之配
      偶陳清枝，亦身負鉅額債務，現經本院以98年度執消更字
      第53號一案進行更生執行，而陳清枝名下之不動產，現為
      債務人及其配偶陳清枝之棲身處所，為避免債務人之配偶
      陳清枝之更生方案因違反清算價值保障原則及具更生方案
      無履行可能性致無法經法院為更生方案之認可，而裁定開
      始清算程序，喪失目前所棲身處所，故願就家庭各項費用
      之開銷為多數負擔，使其配偶陳清枝就每月之薪資收入多
      數用以清償債務，然其本身就自身債務部分，亦與民間債
      權人協商其他還款方式，避免就家庭各項費用之開銷為多
      數負擔後，造成對其債權人之債權減少清償，損及債權人
      之權益，而於兼顧債權人之權益下，達成其與配偶陳清枝
      皆能透過更生程序處理個人債務，早日復甦其經濟生活，
      故重新修正其更生方案（以每一月為一期，每期清償6,00
      0元，共計清償96期，清償成數為80.96%）並提出到院。
    (四)再觀諸債務人上開所提出之更生方案，就民間債權人之債
      權部分，另為協商處理，不與債權銀行之債權於更生方案
      中同為受償，似有違反本條例之相關規定而損及部分債權
      人之權益。然債務人既已聲請更生，並經本院裁定開始更
      生程序，生活程度自應受較一般社會大眾更為嚴格之限制
      與拘束，而非再維持過去生活水準。債務人個人之每月生
      活支出，理應節衣縮食，撙節開銷，除應積極開源，努力
      勤奮工作以增加收入償還債務外，其生活更須儉樸，適當
      控制其生活費用支出，以達成勉力履行債務，始符合誠實
      信用原則，故債務人未來清償債務期間自應要求個人必要
      生活支出應以內政部社會司所公佈之99年度臺灣省每人每
      月最低生活費9,82 9元為據，逾此部分除債務人為適當說
      明並提出相關事證，證明該筆費用支出之必要性外，否則
      難謂合理。則以債務人每月薪資收入23,000餘元，扣除個
      人生活必要費用9,829 元及與兄弟姊妹共同負擔父親之扶
      養費，再加上債務人每月因履行更生方案尚須自行負擔之
      轉帳費用後，每月餘額應約為9,754元左右【計算式：23,
      000餘元- 9,829元（債務人個人生活費用)- 3,417元（父
      親扶養費，參財政部國稅局所公佈之申報綜合所得稅年滿
      70歲以上之扶養親屬免稅額為123,000元，123,000元÷12
      月÷3人＝3,417）=9,754】可供清償債務，故債務人更生
      方案履行期間8年內，合理之清償總金額為936,384元，清
      償成數為無擔保及無優先債權總額1,161,440 元（含民間
      債權人余音琪等6人之債權共計450,000元，不含中國信託
      商業銀行股份有限公司之連帶保證債權1,086,948 元）之
      80.62 % ，已與債務人所提出之更生方案，經扣除民間債
      權人之債權後，對於債權銀行之清償成數為80.96%相當。
      徵此，本件債務人所提出之更生方案，基於為避免喪失其
      與配偶陳清枝目前之棲身處所，與民間債權人協商後，將
      原應納入更生方案中與債權銀行共同依債權比例及更生還
      款條件所計算出之每期應償還金額，轉作為負擔配偶陳清
      枝原應負擔之家庭各項費用之開銷，於不影響全體債權人
      之更生債權公平受償下所為之調整，本院認該更生方案尚
      屬公允、適當，並未損及任何債權人之權益。
四、綜上所述，本件債務人除薪資之固定收入外，並無其他可資
    變價清償之財產，而其所提出之更生方案之還款條件核屬公
    允、適當及可行，且無本條例第63條、第64條第2 項所定不
    得認可之消極事由，揆諸消費者債務清理條例之立法目的，
    保障債權人公平受償，謀求消費者經濟生活之更生機會及社
    會經濟健全發展，故不經債權人會議可決，依職權逕予認可
    該更生方案。另為促使債務人履行更生方案，並建立債務人
    開源節流、量入為出等合理消費觀念，避免其為奢華、浪費
    之行為，應限制其生活條件，爰依上開規定，就債務人在未
    依更生條件全部履行完畢前之生活程度，裁定為相當之限制
    ，如主文第2項所示。
五、爰依消費者債務清理條例第64條第1項、第62條第2項規定，
    裁定如主文。
六、如不服本裁定，應於裁定送達後10日內，以書狀向本院司法
    事務官提出異議。
中    華    民    國    99    年    10     月    7    日
                  民事執行處司法事務官  陳憲銘
附表一：更生方案
 ┌──────────────────────────────────────────┐
 │壹、更生方案內容：                                                                  │
 ├──────────────────────────────────────────┤                                                │                  │
 │  1.清償期數及清償金額：                                                            │
 │    自認可更生方案裁定確定後之次月起，以每1月為1期，每期清償新臺幣（下同）6,000元， │
 │    共計清償96期（8年）。                                                           │
 │  2.給付方式：                                                                      │
 │    （1）自認可更生方案裁定確定後之次月起，於每月10日，將每期應繳金額以臨櫃繳款、匯 │
 │         款方式或自動櫃員機（ATM）轉帳或債權人指定還款方式，分別匯入各債權人指定匯款│
 │         帳號。                                                                     │
 │    （2）各債權人分配金額如貳之分配表所示。                                         │
 │  3.無擔保及無優先權債務總額：711,440元。                                           │
 │  4.清償總額：：576,000元。                                                         │
 │  5.清償成數：80.96%。                                                              │
 ├──────────────────────────────────────────┤
 │貳、各無擔保及無優先權債權人之受清償額分配表：                   （單位：新臺幣/元）│
 ├──┬─────────────┬───────┬────────┬────────┤
 │編號│    債  權  人            │  債權總金額  │  債權比率（﹪）│每期可受分配金額│
 ├──┼─────────────┼───────┼────────┼────────┤
 │  1 │豐（台灣）商業銀行（股）│     48,467   │       6.81﹪   │       409      │
 ├──┼─────────────┼───────┼────────┼────────┤
 │  2 │臺灣新光商業銀行（股）    │    103,162   │      14.50﹪   │       870      │
 ├──┼─────────────┼───────┼────────┼────────┤
 │  3 │玉山商業銀行（股）        │     84,911   │      11.94﹪   │       716      │
 ├──┼─────────────┼───────┼────────┼────────┤
 │  4 │萬泰商業銀行（股）        │     66,580   │       9.36﹪   │       562      │
 ├──┼─────────────┼───────┼────────┼────────┤
 │  5 │勞工保險局（股）          │    101,838   │      14.31﹪   │       859      │
 ├──┼─────────────┼───────┼────────┼────────┤
 │  6 │台北富邦商業銀行（股）    │    234,905   │      33.02﹪   │     1,981      │
 ├──┼─────────────┼───────┼────────┼────────┤
 │  7 │中國信託商業銀行（股）    │     71,577   │      10.06﹪   │       604      │
 ├──┼─────────────┼───────┼────────┼────────┤
 │    │    合   計               │    711,440   │        100﹪   │     6,001      │
 ├──┴─────────────┴───────┴────────┴────────┤
 │參、補充說明：                                                                      │
 │    1.各債權人第1期至第96期可受分配金額＝每期應清償總金額6,000元×各債權人債權比率（│
 │      元以下四捨五入）。                                                            │
 │    2.因各債權人每期可受分配金額係採元以下四捨五入進位方式，故每期合計清償總金額6,0 │
 │      01元略高於債務人所提每期清償總金額6,000元。                                   │
 │    3.本院所為之認可更生方案裁定，如未經債權人異議，於送達後10日裁定即確定，將依職權│
 │      核發確定證明書，債權人及債務人不必另行聲請。                                  │
 │    4.為避免導致債務人更生方案未能依約履行之情形，妨害更生立法之美意，債權人應主動向│
 │      債務人陳報履行更生方案所需之匯款帳號資料或繳款方式。而債務人亦於履行更生方案前│
 │      ，應自行向各債權人詢問還款方式，並依期履行。                                  │
 └──────────────────────────────────────────┘
附表二：
 ┌──────────────────────────────────────────┐
 │更生之債務人在未依更生條件全部履行完畢前，應受下列之生活程度限制：                  │
 ├──────────────────────────────────────────┤
 │1、不得為奢侈、浪費之行為。                                                         │
 ├──────────────────────────────────────────┤
 │2、不得為賭博或其他投機行為（如六合彩、職棒簽賭等）。                               │
 ├──────────────────────────────────────────┤
 │3、不得為金錢借貸之行為。                                                           │
 ├──────────────────────────────────────────┤
 │4、不得為不動產之處分及購置不動產。                                                 │
 ├──────────────────────────────────────────┤
 │5、不得搭乘計程車、高鐵、飛機、輪船。但因職務所需且由任職機關或團體支付者不在此限。 │
 ├──────────────────────────────────────────┤
 │6、不得從事國外遊學或出國旅遊等消費活動。                                           │
 ├──────────────────────────────────────────┤
 │7、不得投資金融商品（如股票、基金、期貨等）之相關行為。                             │
 ├──────────────────────────────────────────┤
 │8、不得駕駛超過新台幣（下同）500,000元以上之車輛。但因營業謀生必要者，不在此限。    │                                                                                      │
 ├──────────────────────────────────────────┤
 │9、每月日常生活支出不得逾政府公告當年度各縣市最低生活標準。                         │                                                                                                        │
 ├──────────────────────────────────────────┤
 │10、每人每月房屋租金不得逾4,000元，每戶每月不得逾10,000元。                         │
 ├──────────────────────────────────────────┤
 │11、除維持生計之必要外，不得購買1,000元以上之商品或服務。                           │
 ├──────────────────────────────────────────┤
 │12、不得從事美容醫療之消費行為。                                                    │
 ├──────────────────────────────────────────┤
 │13、不得出入特種營業場所、電子遊藝場所、酒吧、夜店、舞廳、卡拉OK、KTV等場所為消費。 │
 ├──────────────────────────────────────────┤
 │14、每月應製作收入支出帳目明細並保留收據或憑證，以供法院定期查核。                  │                                                                   │
 ├──────────────────────────────────────────┤
 │附註：債務人之生活程度一經限制，債務人即應遵守，如有違反致更生方案履行困難，即屬可歸│
 │      責於己之事由，而不得依消費者債務清理條例第75條規定聲請延長履行期間或免責。    │
 └──────────────────────────────────────────┘

司法院資訊處製作；財團法人民間司法改革基金會備份。
